【裁判字號】    99,建,42
【裁判日期】    990819
【裁判案由】    給付承攬報酬
【裁判全文】
臺灣高雄地方法院民事判決                99年度建字第42號
原      告  順來營造股份有限公司
法定代理人  陳萬來
訴訟代理人  尤伯祥律師
被      告  行政院農業委員會漁業署
法定代理人  沙志一
訴訟代理人  謝裕律師
上列當事人間請求給付承攬報酬事件，經本院於民國99年8 月5
日言詞辯論終結，判決如下：
  主  文
原告之訴及假執行之聲請均駁回。
訴訟費用由原告負擔。
  事實及理由
一、原告主張：原告參與被告「新竹漁港航道疏浚工程」（下稱
    系爭工程）之公開招標，於得標後，與被告在民國97年2 月
    18日簽訂工程採購契約書（下稱系爭契約），系爭工程於97
    年8 月9 日完工，兩造並約定於97年8 月20日，會同監工單
    位浩海工程顧問股份有限公司（下稱浩海公司）辦理系爭契
    約所定之初驗程序，因初驗結果尚有部分航道未符合設計疏
    浚水深，原告立即改善完成，兩造再於97年9 月19日會同浩
    海公司確認已符合設計水深而完成驗收。原告既已完成系爭
    工程，且系爭工程屬無須交付之工作，於工作完成時，即得
    依民法第505 條第1 項之規定，請求被告給付承攬報酬；是
    以，被告應發還系爭工程第4 期之履約保證金新台幣（下同
    ）423,100 元、工程估驗保留款731,763 元、第一期營造工
    程物價指數調整金額保留款69,874元、第二期營造工程物價
    指數調整金額保留款191,932 元、第三期工程估驗款2,288,
    350 元，總計3,705,019 元。嗣97年9 月27日至同年月29日
    期間，因颱風來襲，帶來大量砂土迴淤，被告竟於97年10月
    1 日通知原告於同年月3 日辦理契約所無之「正式驗收」，
    而於同年月3 日驗收時，被告確認因有巨量砂土迴淤而水深
    不符設計，即由浩海公司通知原告應於97年10月24日完成改
    善後再報請複驗，原告即回覆上揭大量砂土迴淤係因颱風所
    致之災害，依系爭契約第12條及第17條第(五)項第2 款之約定
    ，原告得免除責任，惟浩海公司卻回函表示依系爭契約第12
    條第(三)項之約定，於驗收前遭遇之災害，承包商應在災害發
    生後，除向保險公司申請賠償外，並速通知機關派員會勘，
    而指摘原告於97年10月3 日辦理「正式驗收」後始申請依災
    害處理擬免除契約責任，與系爭契約第12條第(三)項之約定不
    符，而認原告不得主張免除責任；嗣後被告亦函知原告應依
    97年10月3 日之驗收結果，完成改善後報請複驗。實則，兩
    造於97年9 月19日即已辦理系爭工程之驗收完畢，被告卻仍
    執意進行契約所無之「正式驗收」，進而謂原告就系爭工程
    尚未完成，而拒絕給付前揭款項，爰本於承攬契約之法律關
    係，提起本訴。並聲明請求：(一)被告應給付原告3,705,019
    元及自起訴狀繕本送達翌日起至清償日止，按年息5%計算之
    利息。(二)願供擔保請為假執行之宣告。
二、被告則以：系爭工程並未完成驗收程序，兩造於97年9 月19
    日所辦理之驗收，僅為初驗之複驗程序，而非正式驗收，而
    97年10月3 日辦理正式驗收時，發現系爭工程範圍內之水深
    ，部分區段因迴淤造成水深不符設計深度，故被告業已通知
    原告限期改善，原告仍未改善，故系爭工程自未驗收完畢；
    再系爭工程之性質屬海上水利交通工程，於驗收合格後仍應
    辦理點交，是原告主張系爭工程屬無須交付之工程，而謂系
    爭工程完成時，被告即應給付承攬報酬，亦屬無據等語，資
    為抗辯。並聲明：原告之訴及假執行之聲請均駁回，如受不
    利判決，願供擔保免為假執行。
三、兩造爭執及不爭執事項：
  (一)兩造不爭執事項：
  1.原告參與被告系爭工程之公開招標，原告並於得標後，與被
    告在97年2 月18日簽訂系爭契約。
  2.原告於97年8 月9 日申報完工，兩造於97年8 月20日辦理系
    爭工程之初驗程序，初驗結果原告尚有部分航道未符合設計
    疏浚水深，經通知原告改善後，兩造於97年9 月19日再次辦
    理複驗程序，確認原告之施工已符合設計水深。
  3.97年9 月27日至同年月29日期間，強烈颱風薔蜜來襲，兩造
    於97年10月3 日再辦裡驗收時，發現颱風帶來大量砂土迴淤
    ，造成系爭工程範圍內部分區段不符設計水深，被告遂發函
    請原告於97年10月24日前完成改善，嗣原告迄今尚未改善完
    成。
  4.如原告得請求系爭工程款，被告就系爭工程尚有第4 期之履
    約保證金423,100 元、工程估驗保留款731,763 元、第一期
    營造工程物價指數調整金額保留款69,874元、第二期營造工
    程物價指數調整金額保留款191,932 元、第三期工程估驗款
    2,288,350元，總計3,705,019元未給付原告。
  5.系爭工程合約第5 條第1 項第2 款第2 目所稱之尾款，係指
    工程完工驗收後應付之估驗款、保留款、調整款，即是結算
    後所應付之所有款項。
  (二)兩造爭執事項：
  1.系爭工程是否已驗收合格？
  2.若未驗收合格，原告可否依民法第505 條第1 項之規定，主
    張系爭工程為無須交付之工作，故被告應給付工程款？
  3.若未驗收合格，原告得否主張依系爭契約第17條第5 款第2
    點之免責事由？
  4.若本件僅屬初驗合格，原告得否主張被告先行給付除第4期
    履約保證金423,100 元以外之其他款項？
四、本院判斷：
  (一)系爭工程是否已驗收合格？
  1.依系爭工程採購契約第5 條第1 項第2 款約定：「契約自開
    工日起，每月估驗計價撥付估驗款1 次。」第15條約定：「
    工程竣工後有初驗程序者，監造單位應於竣工後7 日內，將
    竣工圖表、工程結算明細表及契約規定之其他相關資料送請
    機關審核，機關應於收受全部資料資料之日起30日內辦理初
    驗，並做成初驗紀錄。初驗合格後，機關應於20日內辦理驗
    收，並做成驗收紀錄。」另依系爭工程之施工規範第01781
    章竣工文件1.2.3 第6 點、第7 點約定：「如初驗結果有缺
    點待改善，承包商應於規定期限內改善完成，並報請複查。
    」「複查合格，主辦機關單位應編制工程初驗報告，連同初
    驗文件辦理驗收。」是系爭工程中有關工程查驗之用語，有
    「估驗」「初驗」「複查」「驗收」4 種，惟4 種程序及適
    用之時機各有不同，而依契約所約定，「估驗」係於工程施
    工中，按月進行，為此一程序時，係由廠商提出估驗明細單
    ，由機關審核；「初驗」則係於廠商竣工後，由監造單位將
    相關資料送請機關審核並做成初驗紀錄；「複查」係針對初
    驗所發現之缺點，經廠商改善，再為查驗；另「驗收」則係
    於初驗複查合格後，由機關為之，並做成驗收紀錄，從而可
    見，上述4 種用語在系爭工程中各有不同涵義。
  2.本件原告主張系爭工程已完成驗收，並提出浩海公司及原告
    公司函文為證（見台灣台北地方法院98年度審訴字第3509號
    卷原證6 至9 ，下稱北院卷），惟為被告所否認，經查：依
    原告所提上開4 函文，乃係系爭工程竣工後，原告與監造單
    位浩海公司進行工程審查時，所往來之函文，及浩海公司發
    文予被告之函文，其一開始係浩海公司因於查核後認有部份
    施工未符設計，乃發文予原告，其記載「關於貴公司提送
    ... 初驗水深測量成果簿... 」，後原告認缺失已改善，乃
    發文予浩海公司，其記載「... 本工程於97年9 月5 日業已
    改善完成，敬請派員複驗」，後浩海公司認缺失確已改善，
    乃先後2 次發文予被告，其記載「關於順來營造股份有限公
    司申報... 於97年9 月5 日完成初驗改善，請貴署派員共同
    辦理驗收」「主旨：關於順來營造股份有限公司提送... 初
    驗之複驗水深會測... 。說明：... 二、... 本公司核對該
    測量成果圖尚符合本工程契約設計水深，請貴署派員共同辦
    理驗收。」而依上開函文中，有關「複驗」一詞，究係何意
    ，兩造雖有爭執，惟依上開複驗之時程，及為複驗之單位可
    知，該複驗係針對初驗有缺失部份再為查核，且係由監造單
    位為之，並於最後1 次函文檢附初驗紀錄供被告辦理，顯見
    該「複驗」並非系爭工程合約中所稱之「驗收」，僅係施工
    規範中所稱之「複查」，亦即係「初驗」程序中之一道確認
    初驗完成，即工程經初驗認無缺失之查驗方式而已，故原告
    主張系爭工程已「驗收完成」等語，尚無足採。
  3.至原告另主張於初驗完成後，尚需正式驗收，並無需要，且
    無故增加廠商之負擔，另相同案例之苗栗縣政府外埔漁港疏
    浚工程，於驗收階段遇颱風，採購機關僅依初驗即予驗收通
    過，亦可參考等語。惟如前所述，依系爭工程契約，既已約
    定須經初驗及正式驗收，而為兩造所明知，原告即不可因之
    而謂係增加廠商之負擔。至原告雖另舉外埔漁港疏浚工程之
    驗收為例，認初驗即可等語，惟該案例中其機關係基於何原
    因考量而認得依初驗即予驗收通過，並不得而知，且該機關
    就外埔漁港一案所為之決定，尚非可拘束被告須比照辦理，
    是尚無法因之而為有利於原告之認定，故原告上開主張亦無
    所據。
  (二)原告可否依民法第505 條第1 項之規定，主張系爭工程為無
    須交付之工作，故被告應給付工程款？
  1.按「報酬應於工作交付時給付之，無須交付者，應於工作完
    成時給付之。」民法第505 條第1 項定有明文。是依法承攬
    契約固係採報酬後付之原則，惟上開規定並無強行性質，當
    事人如有特約則從其特約，是當事人自得約定支付報酬之時
    期。
  2.依系爭工程採購契約第5 條第1 項第2 款、第6 款、第14條
    分別約定：「契約自開工日起，每月估驗計價撥付估驗款1
    次。估驗時應由廠商提出估驗明細單，機關至遲應於5 日內
    完成審核程序（不包括現場勘驗時間），並於接到廠商提出
    請款單據後5 日內付款。估驗以完成施工者為限，... 。該
    項估驗款每期均應扣除5%做為保留款（有預付款之扣回時一
    併扣除），並於工程完成，機關驗收合格，於15日內1 次無
    息給付尾款。」「物價調整方式：... 就總指數漲跌幅超過
    2.5%之部分，於估驗完成後調整工程款。」「履約保證金於
    工程進度達25% 、50% 、75% 及驗收合格後，各發還25% 。
    」是本件工程，除估驗款可按月申請、各期調整款可於各期
    估驗完成後並為調整、前3 期履約保證金按工程進度發還外
    外，有關尾款部分，包含各保留款、第3 期估驗款、第2 期
    調整款、第4 期履約保證金，既已約定須經工程完工，機關
    驗收合格，方1 次給付，則原告即無從遽依民法第505 條第
    1 項之規定，主張系爭工程縱未經正式驗收，因屬無須交付
    者，亦可請求給付系爭工程款。況有關承攬人完成之工作，
    依工作之性質，有須交付者，有不須交付者，大凡工作之為
    有形的結果者，原則上承攬人於完成工作後，更須將完成物
    交付於定作人。（最高法院50年台上字第2705號判例足參）
    而本件工程係由原告抽取航道內之淤沙，並將疏浚之沙土輸
    送至港南海岸侵蝕區堆置整平，作為海岸養灘之用，是原告
    之工作須將航道內之淤沙疏浚至一定深度，並將所抽取之沙
    土堆置於侵蝕區，其工作之結果已改變原有之地形地貌，而
    呈現出有形之結果，是依上開判例意旨，原告即負有交付工
    作物之義務，且依系爭工程契約第15條第9 項亦約定：「工
    程驗收合格後，廠商應依照機關指定的接管單位辦理點交。
    」是本件工程既應辦理點交，則原告主張系爭工作屬無須交
    付等語，亦非可採。
  (三)未驗收合格，原告得否主張依系爭契約第17條第5 款第2點
    之免責事由？
  1.依系爭工程契約第17條第5 項約定：「機關及廠商因颱風，
    致未能依時履約者，得展延履約期限，不能履約者，得免除
    契約責任。」是該條約定，僅在廠商因颱風致不能履行契約
    者，始免除契約責任。
  2.查本件工程於97年9 月27日至29日間因颱風來襲，造成回淤
    致水深不符設計，有驗收紀錄、會議紀錄足參（見北院卷原
    證12、27），後兩造就後續處理問題發生爭議，原告希以依
    系爭契約第17條第5 款之規定免除責任，被告則要求改善缺
    失，嗣兩造於97年12月30日召開協商會議，結論為請原告依
    合約規定儘快完成改善，此有該會議紀錄足參（見北院卷原
    證27），惟原告並未同意，並發函表示「請貴署依約與本公
    司完成協議，本公司自當儘速辦理災損修復工作。」，此有
    原告公司98年1 月12日竹浚字第98011200號函足參（見北院
    卷原證28），是依系爭契約所約定之內容及兩造函文內容可
    知，有關系爭契約第17條第5 項之約定，僅於不能履約時，
    方有免除契約責任，而本件工程本為航道疏浚，現既係因颱
    風致航道回淤，其所為處理之方式亦為疏浚，原告亦認只須
    被告與原告完成協議，即可儘速辦理修復工作，是足認無何
    不能履行之情。原告就此雖又主張縱繼續履約改善，所抽之
    沙亦將面臨無處可去之窘境，且工期延長是否為被告所接受
    ，亦非無疑等語，惟依上開條文所定，原告如因此一颱風致
    未能依時履約者，本即有權得請求展延履約期限，至所抽取
    之沙如依原契約所約定之地點已無法養灘，自得由兩造協議
    之，當無由因原告自身之疑慮，即認不能履約，是原告援引
    上開條文主張應免除責任，即無足採。
  (四)於初驗合格後，原告得否主張被告先行給付除第4 期履約保
    證金423,100 元以外之其他款項？
  1.原告主張依系爭工程契約第5 條第1 項第2 款規定，被告至
    少應退還保留款之50% ，另第3 期估驗款及第2 期調整款，
    並不以驗收通過為要件等語。惟查：依系爭工程契約第5 條
    第1 項第2 款第3 目約定：「查核金額以上之營建工程，於
    初驗合格... 以書面請求機關退還已扣留保留款總額之50%
    。」是得依上開約定請求退還保留款者，限於查核金額以上
    之營建工程，而所謂查核金額，工程及財物採購為5 千萬元
    ，勞務採購為1 千萬元，此有行政院公共工程委員會88年4
    月2 日88工程企字第8804490 號函足憑（見本院卷第48頁）
    ，本件契約屬工程採購，總價為13,459,958元，顯在上開工
    程採購契約5 千萬元標準以下，非屬查核金額以上之契約，
    就此，原告雖主張系爭契約為勞務採購契約，查核金額為1
    千萬元以上即可，惟若本件屬勞務採購契約，即與上開條文
    所約定為查核金額以上之「營建工程」不符，而無可適用，
    且依系爭工程於招標時，於招標公告及投標須知中即已註明
    本工程為「公告金額以上未達查核金額」之「工程採購契約
    」，此有公開招標公告資料、系爭工程投標須知在卷足憑，
    是原告上開主張即無足採，是而，系爭工程既非屬查核金額
    以上之工程，自無上開條文之適用。
  2.另有關第3 期估驗款及第2 期調整款，如前所述，既以須經
    工程完工，機關驗收合格，方1 次給付，則原告上開請求亦
    屬無據。
五、綜上所述，系爭工程契約既已約定須經驗收合格始能請領尾
    款，而本件工程既未經驗收合格，原告依約又未能免除契約
    責任，則原告本於契約、民法第505 條之規定，請求被告給
    付3,705,019 元及自起訴狀繕本送達翌日起至清償日止，按
    年息5%計算之利息，即無理由，應予駁回。又原告之訴既經
    駁回，其假執行之聲請即失所依附，應併予駁回。
六、本件事證已臻明確，兩造其餘攻擊防禦方法及舉證，經本院
    審酌後認對於判決結果均無影響，不再一一論述，附此敘明
    。
七、據上論結，本件原告之訴為無理由，依民事訴訟法第78條，
    判決如主文。
中    華    民    國    99    年    8     月    19    日
                     民事第六庭  法  官  楊國祥
以上正本係照原本作成。
如對本判決上訴，須於判決送達後20日內向本院提出上訴狀。如
委任律師提起上訴者，應一併繳納上訴審裁判費。
中    華    民    國    99    年    8     月    19    日
                                 書記官  鄭淑華

司法院資訊處製作；財團法人民間司法改革基金會備份。
